【裁判字號】    96,訴,6309
【裁判日期】    970630
【裁判案由】    侵權行為損害賠償
【裁判全文】
臺灣臺北地方法院民事判決              96年度訴字第6309號
原      告  乙○○
被      告  甲○
            丙○○
                        樓
上列當事人間因被告恐嚇取財事件，經原告提起刑事附帶民事訴
訟，請求侵權行為損害賠償，經本院刑事庭裁定移送前來，本院
於中華民國97年6月10日言詞辯論終結，判決如下：
    主  文
原告之訴及其假執行之聲請均駁回。
訴訟費用由原告負擔。
    事實及理由
甲、程序方面
    按訴狀送達後，原告不得將原訴變更或追加他訴，但有下
    列各款情形之一者，不在此限：(二)請求之基礎事實同一者。
    (三)擴張或減縮應受判決事項之聲明者。(七)不甚礙被告之防禦
    及訴訟之終結者，民事訴訟法第255條第1項第2、3、7款定
    有明文。本件原告起訴原聲明：被告應連帶給付原告新台
    幣（下同）370萬元，及自民國（下同）95年6月7日起至清
    償日止，按年息百分之5計算之利息，嗣於96年8月30日變更
    訴之聲明為：(一)被告應連帶給付原告120萬元，及自95年6
    月7日起至清償日止，按年息百分之5計算之利息。(二)確認被
    告於95年6月7日強押原告所開立之100萬元及50萬元之二張
    本票無效。(三)被告應連帶給付原告100萬元。(四)願供擔保請
    准宣告假執行。核原告訴之變更與上開規定相符，應予准許
    。
乙、實體方面
一、原告主張：
    田純國（刑事案件已通緝到案）自被告丙○○處得知原告協
    助他人處理糾紛受有報酬，但僅分予被告丙○○100萬元，
    致被告丙○○心生不滿，田純國竟與被告丙○○、甲○及真
    實姓名年籍不詳、綽號「黑仔」及另一名不詳姓名之成年男
    子，共同意圖為自己不法之所有，於95年6月6日晚上某時，
    由被告丙○○與「黑仔」及另一名年籍不詳成年男子持槍埋
    伏在原告位於台北市○○區○○街244號1樓辦公室外，俟原
    告於同日晚上11時50分許打開辦公室鐵捲門欲開車返家之際
    ，「黑仔」及另名男子即衝進原告辦公室內，由「黑仔」搶
    下原告手上之鐵捲門遙控器，另名男子則持槍抵住原告腹部
    ，並旋即將鐵捲門拉下，而限制原告之行動自由於該辦公室
    內；「黑仔」嗣要求原告交出汽車晶片鑰匙後至原告車上搜
    尋財物，惟無所獲後「黑仔」又進辦公室質問原告錢在何處
    ，且恐嚇稱：「我們跟你很久了，你有沒有錢我們都知道．
    ．不要裝傻，忍耐是有限度的。」，原告因心生畏懼遂稱；
    「你們自己找。」，該二人即將原告押進辦公室內，要求原
    告將裝錢之紙袋交出，原告迫於無奈遂將內裝有120 萬元之
    紙袋置於桌上由其等取走。「黑仔」將紙袋攜出辦公室與等
    候在外之被告丙○○洽談後，又回到辦公室表示錢不夠、要
    再交出現金，經原告表示凌晨時分無法提領現金，綽號「黑
    仔」及另名男子遂強押原告簽下本票4張（分別為面額100萬
    元2張、80萬元1張、50萬元1張），並要求原告應於95年6月
    15日及23日經提示本票而交付現金。原告簽畢本票後，「黑
    仔」乃將本票攜出辦公室予被告丙○○查核，因被告丙○○
    不知原告本名，誤以為原告故簽假名矇騙，令「黑仔」復持
    本票回辦公室質問，經原告出示身分證供核對後，渠等始滿
    意離開。其後「黑仔」、田純國多次以電話連絡原告交付本
    票所示數額之現金；96年1月13日、同年2月3日至15日間，
    被告甲○復分別以被告丙○○或其自己之行動電話致電或傳
    簡訊予原告之方式，要求與原告處理本票之事，原告不堪其
    擾遂連絡大安分局員警處理，嗣於96年2月15日下午5時許被
    告甲○與丙○○至原告辦公室外欲以二張本票向原告換取現
    金180萬元時，經警查獲。查被告共同以不法之犯罪行為侵
    害原告財產權，除取走原告現金120萬元外，並以暴力脅迫
    原告簽下本票共330萬元，其中二張本票共180萬元雖已扣得
    ，然尚有二張本票共計150萬元在外流通（一張100萬元、一
    張50萬元），爰請求被告連帶賠償現金120萬元，並請求確
    認上開二張本票無效。又原告因被告之侵權行為造成精神崩
    潰，每每憶及此事仍全身顫抖不已，經診斷結果，原告因被
    告侵權行為造成精神分裂，患有嚴重精神疾病，爰請求被告
    賠償非財產上損害100萬元。並聲明：(一)被告應連帶給付原
    告120萬元，及自95年6月7日起至清償日止，按年息百分之5
    計算之利息。(二)確認被告於95年6月7日強押原告所開立之
    100萬元及50萬元之二張本票無效。(三)被告應連帶給付原告
    100萬元。(四)願供擔保請准宣告假執行。
二、被告丙○○則以：
    95年6月6日其並未與「黑仔」及另一年籍不詳成年男子強取
    原告120萬元及脅迫原告開立本票，該次侵權行為與其無關
    ，其事前亦不知情，是95年8月間原告打電話要其歸還本票
    ，其覺得很奇怪，於是打電話問被告甲○，被告甲○才說95
    年6月6日是田純國去找原告。後來原告打電話約被告甲○，
    其就陪被告甲○前往，豈料遭警查獲等語，資為抗辯。並聲
    明：原告之訴駁回。
三、被告甲○則以：
    其與田純國聊天時有提到原告欠錢未還之事，田純國說要去
    處理，但其並不知道田純國如何處理，95年6月間田純國給
    其32萬元，還說有拿到本票但會自己處理，其並未參與95
    年6月6日之犯行等語，資為抗辯。並聲明：原告之訴駁回。
四、不爭執事項：
  (一)被告甲○於96年1月13日、同年2月3日至15日間，分別以被
    告丙○○或其自己之行動電話致電或傳簡訊予原告之方式，
    要求原告處理本票之事。
  (二)96年2月15日下午5時許被告甲○與丙○○持田純國所交付、
    由原告所簽發之100萬元及80萬元本票共二紙，欲向原告提
    示領取現金時，經警查獲。
五、原告雖主張因被告上開侵權行為受有損害等語，但為被告丙
    ○○、甲○所否認，並以前開情詞置辯。是以本件之爭點即
    在於：(一)被告甲○、丙○○是否以不法手段自原告處取得現
    金120萬元，並強迫原告開立100萬元及50萬元本票？(二)原告
    請求確認本票無效，是否有理由？(三)原告是否受有非財產上
    損害？若是，其損害賠償額以多少為適當？茲分述如下：
  (一)被告甲○、丙○○是否以不法手段自原告處取得現金120萬
    元，並強迫原告開立100萬元及50萬元本票？
    (1)原告主張被告丙○○有參與95年6月6日之犯行，無非係以
      僅被告丙○○知悉其於95年5月間因處理土地案件有鉅額
      款項收入，有撥打電話詢問其秘書款項入帳時間，且延吉
      街240巷的監錄影翻拍照片可證被告丙○○在現場等語，
      為其所憑之主要論據，然證人即原告之祕書張郡倫於刑事
      案件中證稱：「（95年4、5月間，被告丙○○有打電話問
      你，你的老闆許先生有一筆錢進來的事情？）他並沒有打
      電話給我，94年12月底，我們處理陳盤谷先生遺產稅的事
      情，95年1月間丙○○知悉此事，到4、5月間他如果有來
      開車才會偶而提到那個案子進行的情形，我當時只有回覆
      公文及法律上的往來，我只知道當時在復查階段，錢的部
      分我不清楚…（你是否知道告訴人處理該案，何時收到報
      酬，報酬多少？）我只是法務，錢的事情我不知道…（丙
      ○○有否提及告訴人收到報酬的情形？）他當時懷疑許先
      生將錢藏起來，我回答他我不知道，請你自己去問許先生
      。這大概是在3月底到4、5月間，他問過好幾次…」（見
      台灣高等法院96年度上訴字第3489號判決書第16頁），足
      見原告主張被告丙○○向其秘書打聽得知款項入帳時間云
      云，並無足採。又由原告所提之台北市○○街242巷95年6
      月7日凌晨0時49分22秒及同日凌晨1時0分21秒之監視錄影
      帶翻攝畫面（見本院卷第62頁至第64頁），其畫面人物影
      像模糊，臉部五觀不清楚，無從認定即為被告丙○○。
    (2)原告另提出通聯記錄證明被告丙○○、甲○共同參與95年
      6月6日之犯行，惟被告丙○○僅將其行動電話借予被告甲
      ○撥打電話予原告，並未與原告談及如何處理本票之事；
      至被告甲○雖曾以被告丙○○及自己持用之行動電話門號
      與原告聯絡，惟觀之被告甲○與原告聯絡之內容，96年1
      月13日上午9時30分許被告甲○以被告丙○○持用之00000
      00000號行動電話門號撥打電話予原告稱：「…什麼事，
      為什麼全南機場都知道，你跟我講，沒有關係…這樣子我
      們見個面好不好…很多人講什麼扯一大堆，電話是頭哥（
      指丙○○）給我的…他在旁邊…我們約個時間來我窯口講
      比較好，你應該相信我，我們都是南機場…」，於96 年2
      月13日凌晨1時36分許持用被告甲○自己之0000000000 號
      行動電話門號傳簡訊予原告謂：「…許老大，上月蔡冠倫
      兒子婚宴有人談及你…上週六事主又找來，方知還未有動
      作，基於南機場人避事態脫序，才答應出面做窗口…與我
      聯絡…」，被告甲○並於96年2月15日原告打電話予其時
      ，向原告稱：「…有三個Ｂ央問我，你的狀況…我想一下
      他講什麼，錢要人要，有錢沒命花，他說什麼我聽不懂」
      、「你知道事主是誰吧，就是我學長（小邱）…票子開出
      來為什麼不處理…小邱把這權利拿回來…你知道那一天好
      像是我欠他們，多氣…就是小邱有交待找我…我傳訊給你
      ，是叫你罩子亮點…小邱叫我（做）窗口，傳話…本票28
      0萬你先處理，等處理好，保證你沒事…」、「我一看到
      這三個傢伙，我就氣…三人跑來問我：『小四嗎…許老大
      情況…幫我傳個話』…」、「小邱手上本（票）280萬，
      你要怎樣處理…我問問看，再打電話給你」（見台灣高等
      法院96年度上訴字第3489號判決書第8頁），被告甲○並
      於同日下午1時34分許以自己之行動電話門號與原告連絡
      ，表示：「小邱現在…只有2張…那150萬本票還在他們手
      上…小邱的意思，先把180萬先處理2張先給你…小邱留言
      給他們，不會再打電話給你…讓大家好過年，先180萬處
      理，後面再說…」，觀其內容均為要求原告應兌現原告所
      簽發本票之事，並未談及95年6月6日發生之事件被告丙○
      ○、甲○有參與其中。且若被告丙○○、甲○有參與95年
      6月6日之共同侵權行為，則以95年6月6日當天被告丙○○
      、甲○並未出面而係由與原告素不相識之「黑仔」及另一
      年籍不詳成年男子出面動手觀之，被告丙○○、甲○應係
      為避免犯行曝光始退居幕後，則衡諸常情事後追討本票債
      權之行為亦應由他人出面追討才是，殊無自行與原告連絡
      致暴露犯行之理，應認被告丙○○、甲○辯稱並未參與95
      年6月6日恐嚇取財犯行等語，堪信為真實。
    (3)被告丙○○、甲○對於恐嚇原告交付現金120萬元之侵權
      行為既未參與，則原告請求被告丙○○、甲○連帶給付
      120萬元即無理由。
  (二)原告請求確認本票無效，是否有理由？
    按「因被詐欺或被脅迫而為意思表示者，表意人得撤銷其意
    思表示」；「前條之撤銷，應於發見詐欺或脅迫終止後，一
    年內為之。但自意思表示後，經過十年，不得撤銷」，民法
    第92條第1項前段、第93條分別定有明文。本件被告丙○○
    、甲○既未參與95年6月6日恐嚇原告開立本票之侵權行為已
    如前述，且尚未扣案之面額100萬元及50萬元之本票各一張
    亦無證據證明轉讓予被告丙○○、甲○而由其等持有中，則
    原告對被告丙○○、甲○請求確認上開本票無效，並無理由
    。況受脅迫而為之法律行為於被撤銷前，仍屬有效，原告如
    欲撤銷被脅迫之法律行為，應於1年內為之，惟原告於95年6
    月6日受脅迫簽發系爭本票後，迄未撤銷其受脅迫而為之意
    思表示，且已逾1年之除斥期間，原告上開主張顯屬無據。
  (三)原告是否受有非財產上損害？若是，其損害賠償額以多少為
    適當？
    查原告主張其因95年6月6日遭人恐嚇交付財物，致患有精神
    疾病而受有精神上損害，惟被告丙○○、甲○未參與95年6
    月6日脅迫原告之侵權行為已如前述，其請求被告丙○○、
    甲○賠償精神上損害，並無理由。又被告丙○○、甲○自田
    純國處取得本票後，雖有以危害原告生命、身體之事通知原
    告，要求原告交付扣案二張本票面額所載之現金180萬元（
    此部分恐嚇取財未遂犯行，業經台灣高等法院96年度上訴字
    第3489號判處其等有期徒刑1年4月，減為有期徒刑8月），
    惟經本院函詢原告病情，經台大醫院於96年12月12日以校附
    醫祕字第0960004468號函謂：「（一）乙○○先生於民國95
    年7月21日至同年8月5日間，因急性壓力反應併妄想症狀，
    於本院精神部急性病房住院治療。嗣後於95年8月14日及96
    年6月11日、6月25日、7月16日、7月30日及8月27日返診追
    蹤。（二）許先生於住院期間呈現明顯被害妄想、關係妄想
    、被跟蹤妄想、錯認妄想及情緒多疑、不安等症狀。於最近
    兩次返診時則出現憂鬱及不滿之情緒。（三）許先生病情明
    顯發生於遭強盜財物之後，且症狀（關係意念，過度警戒、
    擔心被跟蹤）多與自身安危有關。」（見本院卷第118頁）
    ，然被告丙○○、甲○之恐嚇取財犯行係自96年1月13日起
    至同年2月15日經警查獲止，惟原告發病住院治療係95年7
    月21日至同年8月5日，95年8月14日又返診追蹤，均在被告
    丙○○、甲○為恐嚇取財行為之前，足見原告罹患精神疾病
    係因95年6月6日遭人恐嚇取財所致，與被告丙○○、甲○96
    年1月13日起以電話恐嚇取財未遂之行為無關，自不得請求
    被告丙○○、甲○賠償其精神上損害。
六、綜上所述，從而，原告依侵權行為之法律關係，請求被告丙
    ○○、甲○連帶給付120萬元及自95年6月7日起至清償日止
    ，按年息百分之5計算之利息，並賠償非財產上損害100萬元
    ，及確認原告於95年6月7日所開立之100萬元及50萬元之二
    張本票無效，並無理由，不應准許。原告之訴既經駁回，其
    假執行之聲請亦失所依附，應併予駁回。
七、本件為判決之基礎已臻明確，兩造其餘之陳述及所提其他證
    據，經本院斟酌後，認為均於判決之結果無影響，自無庸逐
    一論述，併此敘明。
八、據上論結，本件原告之訴無理由，依民事訴訟法第78條規定
    ，判決如主文。
中    華    民    國    97    年    6     月    30    日
                  民事第五庭    法  官  蔡如琪
以上正本係照原本作成
如對本判決上訴，須於判決送達後20日內向本院提出上訴狀
中    華    民    國    97    年    6     月    30    日
                                書記官  林孔華


司法院資訊處製作；財團法人民間司法改革基金會備份。
